臺灣高雄地方法院民事判決　八十九年度重訴字第九○四號
　　原　　　告　行政院農業委員會林務局屏東林區管理處
　　法定代理人　丁○○
　　　　　　　　戊○○
　　被　　　告　甲○○
　　法定代理人　丙○○
右當事人間返還土地等事件，本院判決如左：
    主    文
被告甲○○及丙○○應將坐落高雄縣六龜鄉旗山事業區第六十林班地內如附圖所示Ａ
部分面積四百九十平方公尺土地上之寺廟，Ｂ部分面積六十一點五平方公尺土地上之
磚造廚房，Ｃ部分面積二平方公尺土地上之水池拆除後，被告丙○○應將Ｅ部分面積
二萬八千一百平方公尺土地返還原告，被告甲○○應將Ａ、Ｂ、Ｃ部分面積五百五十
三點五平方公尺土地交還原告。
訴訟費用由被告負擔。
本判決於原告以新臺幣參佰壹拾陸萬元供擔保後，得假執行；但被告丙○○及甲○○
如於假執行程序實施前，各以新臺幣玖佰肆拾陸萬參仟元及新臺幣參佰壹拾貳萬柒仟
參佰元為原告預供擔保，得免為假執行。
    理    由
一、按法定代理人死亡，訴訟程序在有法定代理人承受其訴訟以前當然停止；前開規
    定於有訴訟代理人時不適用之。民事訴訟法第一百七十條定有明文。原告於民國
    八十九年十月十一日提起本件訴訟，被告甲○○法定代理人乙○○於九十年四月
    十四日死亡，因被告甲○○有委任訴訟代理人，依前揭法律規定，本件訴訟並不
    因而當然停止，且經本院函詢被告甲○○主管機關高雄縣政府關於被告甲○○新
    任管理人姓名年籍資料，經高雄縣政府函覆稱：「該寺廟於民國九十一年二月份
    確立信徒名冊，至今尚未遴選新任管理人，目前實際掌理寺務為住持傳意法師」
    ，有高雄縣政府九十一年三月七日府民宗字第０九一００三三八七六號函一件附
    卷可參，而依被告甲○○寺廟登記表所載，住持傳意法師即為另一被告丙○○，
    於被告甲○○新任管理人選出前，應認被告丙○○為被告甲○○之法定代理人，
    爰命其承受訴訟，合先敘明。
二、原告主張：坐落高雄縣六龜鄉旗山事業區第六十林班地（下稱系爭林地）為國有
    林地，原告為系爭林地管理機關。原告前將系爭林地如附圖所示Ｅ部分（下稱系
    爭土地）面積二萬八千一百平方公尺土地出租予被告丙○○，供其經營造林之用
    ，期間自民國八十年一月一日起至八十八年十二月三十一日止，惟被告丙○○違
    反租約約定用途，竟與被告甲○○在系爭土地上共同興建廟宇、鐵皮屋、水池等
    建物，屢經原告派員阻止，始終置之不理，現因租期屆滿，被告丙○○無合法權
    源而為無權占有，爰依民法第四百五十五條及第七百六十七條規定，聲明請求判
    決如主文所示，提起本件訴訟等語。
三、被告則以：系爭林地為未經登記之不動產，依司法院大法官會議第一０七號及第
    一六四號反面解釋，未經登記之不動產物上請求權仍有民法第一百二十五條消滅
    時效適用，而被告甲○○所屬建物及地上物早於民國七十年間起造完成，原告卻
    迄至八十九年十月始基於系爭土地管理人行使所有權妨礙除去請求權，訴請拆除
    前開地上物，顯已逾十五年時效，依民法第一百二十五條及第一百四十四條規定
    ，被告自得依法主張時效抗辯；又依被告丙○○與原告簽訂之系爭租約第十條規
    定，原告得單方面因「期滿」而收回林地者，其前提要件為「租期屆滿且林地已
    採伐」後，並非租期屆滿即可當然主張收回林地，被告丙○○承租系爭林地，依
    原告提出之造林面積範圍林木存活率均達租約約定比例，且林木生長狀態均載明
    「良好」，承租林地上林木亦尚未採伐，原告以租約期滿逕認租約即告終止，依
    約收回土地云云，顯有誤解，縱認系爭租約租期至八十八年十二月三十一日屆滿
    ，惟承租人即被告丙○○仍為租賃物之使用收益，而原告並未即為反對之意思表
    示，依民法第四百五十一條規定，兩造間就系爭土地已有不定期租賃關係，被告
    就系爭土地自非無權占有，原告訴請交還土地，亦無理由等語資為抗辯。
四、查原告前身即臺灣省農林廳林務局屏東管理處與被告丙○○於民國八十一年三月
    二十五日簽訂「臺灣省國有森林用地出租造林契約書」（下稱系爭租約），租期
    為八十年一月一日至八十八年十二月三十一日，約定由原告將系爭土地出租予被
    告造林，被告丙○○則將系爭土地與另一被告甲○○共同興建如附圖所示Ａ、Ｂ
    、Ｃ之寺廟、廚房及水池等建物及地上物之事實，為兩造所不爭執，且有原告提
    出之系爭租約一件為證，復經本院勘驗系爭土地製成勘驗筆錄一件附卷可證，並
    囑託高雄縣美濃地政事務所就系爭土地及地上物位置、面積測量製成複丈成果圖
    如附圖所示，堪信為真實。
五、被告雖以前揭主張抗辯。惟查：
  (一)本件被告雖以其興建該等建物及地上物之時間，距原告起訴請求被告拆除之時已
    逾十五年，依司法院大法官會議釋字第一０七號及第一六四號解釋反面解釋，原
    告就系爭土地之所有權妨礙除去請求權已逾十五年不行使而罹於時效，依民法第
    一百二十五條及第一百四十四條規定，被告自得為時效抗辯云云。經查：
  1.按「查民法第七百六十九條、第七百七十條，僅對於占有他人未登記之不動產者
    許其得請求登記為所有人，而關於已登記之不動產，則無相同之規定，足見已登
    記之不動產，不適用關於取得時效之規定，為適應此項規定，其回復請求權，應
    無民法第一百二十五條消滅時效之適用。復查民法第七百五十八條規定：『不動
    產物權，依法律行為而取得、設定、喪失、及變更者，非經登記不生效力』，土
    地法第四十三條規定：『依本法所為之登記，有絕對效力』。若許已登記之不動
    產所有人回復請求權，得罹於時效而消滅，將使登記制度，失其效用。況已登記
    之不動產所有權人，既列名於登記簿上，必須依法負擔稅捐，而其占有人又不能
    依取得時效取得所有權，倘所有權人復得因消滅時效喪失回復請求權，將永久負
    擔義務，顯失情法之平」。司法院大法官會議釋字第一０七號解釋理由書著有明
    文。
  2.又按「按民法第七百六十七條規定，所有人對於無權占有或侵奪其所有物者之返
    還請求權，對於妨害其所有權者之除去請求權及對於有妨害其所有權之虞者之防
    止請求權，均以維護所有權之圓滿行使為目的，其性質相同，故各該請求權是否
    適用消滅時效之規定，彼此之間，當不容有何軒輊。如為不同之解釋，在理論上
    不免自相予盾，在實際上亦難完全發揮所有權之功能。「已登記不動產所有人之
    回復請求權，無民法第一百二十五條消滅時效規定之適用」，業經本院釋字第一
    ○七號解釋在案。已登記不動產所有人之除去妨害請求權，有如對於登記具有無
    效原因之登記名義人所發生之塗銷登記請求權，若適用民法消滅時效之規定，則
    因十五年不行使，致罹於時效而消滅，難免發生權利上名實不符之現象，真正所
    有人將無法確實支配其所有物，自難貫徹首開規定之意旨」。司法院大法官會議
    釋字第一六四號解釋理由書亦著有明文。
  3.按不動產所有人之回復請求權及除去妨害請求權，均以維護所有權之圓滿行使為
    目的，為避免發生權利上名實不符，真正所有人無法確實支配其所有物之現象，
    已登記不動產所有人之回復請求權及除去妨害請求權，無民法第一百二十五條消
    滅時效規定之適用，業經司法院大法官會議著有釋字第一○七號及第一六四號解
    釋。而森林係指林地及其群生竹、木之總稱。森林以國有為原則。森林所有權及
    所有權以外之森林權利，除依法登記為公有或私有者外，概屬國有。森林法第三
    條及該法施行細則第二條定有明文。未依法登記為公有或私有之林地，既概屬國
    有，則不論國家已否辦理登記，均不適用關於取得時效之規定。從而為避免發生
    權利上名實不符，真正所有人無法確切支配其所有物之現象，其回復請求權及除
    去妨害請求權，自亦無民法第一百二十五條消滅時效規定之適用。最高法院著有
    八十七年台上字第一七三八號判決可資參照。
  4.系爭林地雖未經登記，惟依森林法第三條及該法施行細則第二條規定，屬於國有
    ，而森林法係經立法院通過、總統公布之法律，其公示效果遠較土地登記制度為
    強，而已登記不動產所有人之除去妨害請求權，依前揭司法院大法官解釋第一０
    七號及第一六四號解釋理由書揭示之理由，無民法第一百二十五條消滅時效之適
    用，依「舉重明輕」之體系解釋方法，國有林地亦應無民法第一百二十五條消滅
    時效之適用。
  5.依前揭司法院大法官會議釋字第一０七號、第一六四號解釋理由書、最高法院判
    決意旨及本院說明，被告此項抗辯並無理由。
  (二)被告雖又抗辯依系爭租約第十條規定，原告得單方面因「期滿」而收回林地者，
    其前提要件為「租期屆滿且林地已採伐」後，並非租期屆滿即可當然主張收回林
    地，且縱認系爭租約租期至八十八年十二月三十一日屆滿，惟承租人即被告丙○
    ○仍為租賃物之使用收益，而原告並未即為反對之意思表示，依民法第四百五十
    一條規定，兩造間就系爭土地已有不定期租賃關係，被告就系爭土地自非無權占
    有，原告訴請交還土地，亦無理由云云。經查：
  1.按解釋當事人之契約，應於文義上及論理上詳為推求，不得拘泥字面，致失當時
    立約之真意。最高法院著有十九年上字第五八號判例可資參照。查系爭租約第十
    條固約定：「契約期滿後林木採伐後承租人如需繼續租用應依臺灣省國有林事業
    區出租造林第管理辦法第九條規定於租約屆滿前三個月聲請林區管理處續租，逾
    期視為放棄，期滿由林區管理處收回林地，承租人不得異議」等語，惟系爭租約
    第五條約定：「造林樹種為莿竹、麻竹，主伐期五年」等語，而系爭租約租期自
    民國八十年一月一日起至八十八年十二月三十一日止，是由前述約定可知，系爭
    租約承租人即被告丙○○得於造林樹種栽種後五年採伐，而系爭租約租期為九年
    ，超過造林樹種主伐期達四年，是於系爭租約租期屆至時，承租人即被告丙○○
    已得採伐造林樹種，是依系爭租約整體觀察及本院前述說明，「林地已採伐」並
    非原告請求返還系爭土地之前提要件，被告此部分之抗辯並不可採。
  2.又按民法第四百五十一條所定出租人於租期屆滿後須即表示反對之意思，始生阻
    止續租之效力。意在防止出租人於租期屆滿後，明知承租人就租賃物繼續使用收
    益而無反對之表示，過後忽又主張租賃關係消滅，使承租人陷於窘境而設，並非
    含有必須於租期屆滿時，始得表示反對之意義存在。故於訂約之際，訂明期滿後
    絕不續租，或續租應另訂契約者，仍難謂不發生阻止續約之效力。最高法院著有
    五十五年台上字第二七六號判例可資參照。系爭租約第十條既已約定：「契約期
    滿後林木採伐後承租人如需繼續租用應依臺灣省國有林事業區出租造林第管理辦
    法第九條規定於租約屆滿前三個月聲請林區管理處續租，逾期視為放棄，期滿由
    林區管理處收回林地，承租人不得異議」等語，被告丙○○又未舉證證明其已向
    原告申請續租，依前揭判例要旨，被告丙○○抗辯兩造間就系爭土地為不定期租
    賃，被告丙○○占有系爭土地非無權占有，並不可採。
六、按承租人於租賃關係終止後，應返還租賃物；所有人對於妨害其所有權者，得請
    求除去之。民法第四百五十五條前段及第七百六十七條中段分別定有明文。綜上
    所述，原告與被告丙○○於民國八十一年三月二十五日簽訂系爭租約，租期為八
    十年一月一日至八十八年十二月三十一日，約定由原告將系爭土地出租予被告造
    林，被告丙○○則將系爭土地與另一被告甲○○共同興建如附圖所示Ａ、Ｂ、Ｃ
    之寺廟、廚房及水池等建物及地上物之事實既為真實，原告依前揭法律規定，聲
    明請求判決被告甲○○及丙○○應將坐落系爭林班地內如附圖所示Ａ部分面積四
    百九十平方公尺土地上之寺廟，Ｂ部分面積六十一點五平方公尺土地上之磚造廚
    房，Ｃ部分面積二平方公尺土地上之水池拆除後，被告丙○○應將Ｅ部分面積二
    萬八千一百平方公尺土地返還原告，被告甲○○應將Ａ、Ｂ、Ｃ部分面積五百五
    十三點五平方公尺土地交還原告，為有理由，應予准許。
七、兩造陳明願供擔保請為宣告假執行或免為假執行，經核均與規定相符，爰分別酌
    定相當之擔保金額予以宣告。
八、結論：原告之訴為有理由，依民事訴訟法第七十八條、第三百九十條第二項、第
    三百九十二條，判決如主文。
中　　　華　　　民　　　國　　九十一　　年　　　五　　　月　　 十七　　 日
                              臺灣高雄地方法院民事第六庭
~B法　　　官　陳業鑫
右為正本係照原本作成。
如不服本判決，應於送達後廿日內，向本院提出上訴狀並表明上訴理由，如於本
判決宣示後送達前提起上訴者，應於判決送達後十日內補提上訴理由書（須附繕本）。
中　　　華　　　民　　　國　　九十一　　年　　　五　　　月　　 十七　　 日
~B法院書記官　陳素徵
